臺灣臺北地方法院民事判決　　　　　　　99年度訴字第2117號
原　　　告　李育志
　　　　　　李朱于
共　　　同
訴訟代理人　胡坤佑律師
共同複代理　陳麗玢律師
人　　　　　林美珍
被　　　告　西北大樓管理委員會
法定代理人　趙克剛
訴訟代理人　徐玉明
上列當事人間返還不當得利等事件，本院於民國一百年四月十八
日言詞辯論終結，判決如下：
    主  文
被告應將門牌號碼為台北市○○區○○街五十八號「西北大樓」
地下室其中如附圖二所示C部分之占有物即消防泵浦拆除後，將
該部分建物返還原告。
被告應給付原告李育志新台幣壹萬伍仟參佰貳拾伍元、原告李朱
于新台幣參萬零陸佰肆拾玖元，及自民國九十八年四月十四日起
至清償日止，按週年利率百分之五計算之利息。
被告應自民國九十八年三月一日起至返還上開建物予原告之日為
止，按月給付原告李育志新台幣壹佰貳拾壹元、原告李朱于新台
幣貳佰肆拾貳元。
原告其餘之訴駁回。
訴訟費用由被告負擔十分之一，其餘由原告李育志負擔十分之三
，原告李朱于負擔十分之六。
本判決原告勝訴部分，於原告以新台幣壹萬捌仟元為被告供擔保
後，得假執行，被告如以新台幣伍萬陸仟伍佰拾伍元預供擔保，
得免為假執行。
原告其餘假執行之聲請駁回。
    事實及理由
一、原告起訴主張：
（一）門牌號碼為台北市○○區○○街五十八號「西北大樓」地
      下室之建物（建號為台北市○○區○○段二小段九號，下
      稱系爭地下室）為原告共有。原告李育志之應有部分為三
      分之一、原告李朱于為三分之二。系爭地下室其中如附圖
      一所示A部分，面積為十八平方公尺，經被告設置走道、
      電表及隔牆，附圖二所示C部分，面積為二平方公尺，則
      為被告設置消防泵浦，均屬無權占用系爭地下室，原告爰
      本於系爭地下室所有權人之地位，依據民法第七百六十七
      條之規定，請求被告應將之拆除後將該部分建物返還原告
      。
（二）被告無法律上原因占用系爭地下室之上開部分，因而受有
      利益，致使原告就系爭地下室之所有權遭受侵害，原告自
      得依上開規定請求被告應分別給付相當於租金之利益。而
      系爭地下室規劃為停車場，以西北大樓附近汽車停車場即
      台北市峨嵋停車場全日優惠月票價新臺幣（下同）四千八
      百元為基準，汽車停車位面積：大者約為二點五公尺乘以
      六公尺，約為四點五三七五坪（2.5M×6M=15㎡≒4.5375
      坪），中者約二點三公尺乘以五點二公尺，約三點六一七
      九坪（2.3M×5.2M=11.96㎡≒3.6179坪），小者約為二點
      三公尺乘以四點六公尺（2.3M×4.6M=1 0.58㎡≒3.2坪）
      約三點二坪，三者的平均面積約三點七八五坪，換算每月
      每坪租金約為一千二百六十八元，雖然西北大樓地下一層
      汽車主通道及迥轉空間已具備，未能作為汽車停車位的空
      間也可以規劃為機車停車位及儲物櫃，未能充分利用的空
      間也必然還存在，換算每坪每月租金六百元（即每平方公
      尺為一百八十一元），應屬合理。而被告占用上開部分建
      物面積共計二十平方公尺，以每平方公尺一百八十一元計
      算，被告應按月給付原告李育志一千二百一十元（181 ×
      20×1/3＝1210），原告李朱于為二千四百十三元（181
      ×20×2/3＝2413）。自原告取得系爭地下室所有權起即
      自八十七年八月一日起至九十八年二月二十八日為止，共
      計一百二十七個月，共計四十五萬九千七百四十元（181
      ×20×127＝459740），其中原告李育志部分應為十五萬
      三千二百四十七元，原告李朱于部分應為三十萬六千四百
      九十三元。從而被告應給付原告相當於租金之不當利益，
      金額應如訴之聲明第二、三項所示。
（三）對於被告抗辯之陳述：
   1、上開隔牆牆面所懸掛者，為西北大樓所以用電戶之電表，
      而消防泵浦為西北大樓各樓層消防栓水源之動力設施，此
      等公共設施屬於大樓公共財產，被告負有管理維護之責，
      任何西北大樓之區分所有權人與用戶，於未徵得被告同意
      之前，無權設置或移置公共設施，故被告既然對於隔牆有
      事實上之管領力，又同意設置電表於隔牆上，對於原告而
      言，即屬無權占有，西北大樓於六十七年間即由住戶自行
      管理，並非由建商管理，被告自有將上開電表等移去之義
      務。
   2、原告並非西北大樓之起造人之一，且原告並非不動產相關
      行業之從事人員，對於不動產專業知識瞭解有限，原告購
      買系爭地下室時亦未鑑界，對於系爭地下室有上開被佔用
      之情事並不知情，迄至九十六年間，被告對原告提起給付
      管理費訴訟，原告抄錄西北大樓共用部分與系爭地下室之
      建築改良物勘測成果表時，始發現本件被告占用系爭地下
      室之事實，故被告辯稱原告已默許被告占用系爭地下室，
      並非事實。
（四）綜上，原告爰本於系爭地下室所有權人之地位，以民法第
      七百六十七條及第一百七十九條之規定為請求權基礎，為
      下列訴之聲明、求為判決：
   1、被告應將如附圖一所示Ａ部分及附圖二所示C部分之占有
      物拆除，並將該占用之建物返還予原告。
   2、被告應分別給付原告李育志一十五萬三千二百四十七元及
      給付原告李朱于三十萬六千四百九十三元，並均自起訴狀
      繕本送達之翌日起至清償日止，按週年利率百分之五計算
      之利息。
   3、被告應自九十八年三月一日起至第一項建物返還原告之日
      止，按月給付原告李育志一千二百一十元及給付李朱于二
      千四百一十三元。
   4、原告願供擔保，請准宣告假執行。
二、被告辯稱：
（一）原告前為西北大樓之起造人之一，對於大樓之設置應知之
      甚詳。縱大樓之電表等設置有占用私人領域之情事，亦為
      原告所明知且默許同意，否則原告於取得系爭地下室所有
      權之初即應有所主張。況原告之後將系爭地下室出售予第
      三人後再度購入系爭地下室，於買賣點交系爭地下室時，
      既未向出賣人主張系爭地下室遭無權占用，嗣後亦將系爭
      地下室出租予第三人多年，亦徵原告實已默許。
（二）如附圖一所示之走道、隔牆與電表，均非被告所設置。且
      走道是通往懸掛電表之隔牆，電表為台灣電力公司所有，
      為建商所申請設置，被告自無權將之移除，隔牆非被告所
      為，被告亦無權拆除。而電表係於西北大樓興建完成之六
      十六年間即使用迄今，設置位置並未變動，而於六十六年
      至六十七年一月間，西北大樓雖已興建完成，但尚有多戶
      房屋並未售出，故並未成立管理委員會，而是由建商管理
      ，西北大樓係於七十五年一月一日始成立管理委員會，亦
      徵隔牆與電表均非被告所設置。
（三）如附圖二所示之消防泵浦，為被告於八十五年間，經由當
      時系爭地下室所有權人李全耕之同意進入系爭地下室後所
      施工設置，現被告同意移除，然當時是因為原告之通風設
      備占用水管管路上方位置，致使銷防水管及設備無法安裝
      才將管路設備外移，故原告應先將通風設備遷移騰出空間
      以便施工。
（四）原告主張以每月每坪租金六百元為計算被告不當得利之基
      礎，然原告並未提出相關事證以為證明，被告否認之。
（五）綜上，被告為答辯聲明並求為判決：原告之訴及其假執行
      之聲請均駁回，被告如受不利判決，願供擔保請准宣告免
      為假執行。
三、首查，原告為西北大樓之區分所有權人，系爭地下室為原告
    共有，原告李育志之應有部分為三分之一、原告李朱于之應
    有部分為三分之二，系爭地下室其中如附圖一所示A部分，
    面積為十八平方公尺，現設置走道、電表及隔牆，隔牆上懸
    掛西北大樓全體住戶之各戶用電電表，係於西北大樓興建之
    初即設置於該處，迄今均未變動，而走道係供通往隔牆所用
    ，被告所設置之消防泵浦，占用附圖二所示C部分，面積為
    二平方公尺之情事，為兩造所不爭執，並有原告所提出之建
    物登記謄本（原證一）及照片九張（原證四）以及被告所提
    出之被告之公寓大廈管理組織報備證明及七十三年六月十四
    日台北市政府工務局備查圖各一份為證，其中上開走道、隔
    牆與電表占用系爭地下室如附圖一所示A部分，面積共計為
    十八平方公尺，消防泵浦占用如附圖二所示C部分，面積為
    二平方公尺，亦經本院會同並囑託台北市建成地政事務所派
    員現場履勘並測量屬實，有複丈成果圖及勘驗筆錄在卷可稽
    ，應為事實。
四、其次，原告主張上開走道、隔牆與電表及消防泵浦占用系爭
    地下室，並無法律上之權限，被告有義務將之移除後將該部
    分建物返還原告，同時給付原告如其聲明第二、三項所示之
    不當得利，被告雖同意移除上開消防泵浦後將該部分建物返
    還原告，但否認原告之其餘請求，並以前揭情詞資為抗辯，
    是本案兩造所爭執而應先予釐清者，應為下列事項即：
（一）走道、隔牆與電表，是否為被告所設置？
（二）原告主張被告應將走道、隔牆與電表移除後將該部分建物
      返還原告，是否有據？原告就走道、隔牆與電表部分，請
      求被告給付相當於租金之不當得利，是否有據？
（三）被告就其所設置之消防泵浦，是否應給付原告相當於租金
      之不當得利？如是，則金額為何？
五、原告雖主張走道、隔牆與電表為被告所設置，然為被告所不
    承認，經查，上開電表為西北大樓住戶各戶用電電表，隔牆
    供懸掛上開電表所用，走道則係供通往隔牆所用，電表係於
    西北大樓興建之初即設置於該處，迄今均未變動之情事，已
    如前所述，則衡情走道與隔牆亦應與電表一併於彼時所設置
    。查西北大樓用戶新設用電日期為六十六年八月至六十七年
    一月一事，此有台灣電力股份有限公司台北市區營業處函覆
    本院之九十九年九月三十日D北市字第09909006781號函在卷
    可稽，是上開電表、隔牆及走道應為六十六年八月至六十七
    年一月間所設置，足以認定。而西北大樓係於七十五年一月
    一日始成立管理委員會一事，為原告所不否認，是依據論理
    法則，上開走道、隔牆與電表既然應於六十六年八月起至六
    十七年一月間所設置，西北大樓於當時尚未成立管理委員會
    ，則上開走道、隔牆與電表自無可能是由被告所設置，從而
    原告前揭主張應非可採。至原告雖又主張西北大樓於六十七
    年間即由住戶自行管理，並非由建商管理，走道、隔牆及電
    表縱非被告設置然被告均應繼受權利義務關係等情，然為被
    告所不承認，按當事人主張有利於己之事實者，就其事實有
    舉證之責任，民事訴訟法第二百七十七條前段有明文規定，
    復按民事訴訟如係由原告主張權利者，應先由原告負舉證之
    責，若原告先不能舉證，以證實自己主張之事實為真實，則
    被告就其抗辯事實即令不能舉證，或其所舉證據尚有疵累，
    亦應駁回原告之請求，此亦有最高法院十七年上字第九一七
    號判例要旨可資參照，是原告既然並未舉證證明上開走道、
    隔牆與電表是由當時住戶所設置，亦未舉證證明被告於成立
    後，與當時設置上開走道、隔牆與電表之住戶間，就走道、
    隔牆與電表之設置有何權利義務之繼受關係，是原告此項主
    張亦屬無據而不足採。
六、次按共用部分、約定共用部分之修繕、管理、維護，由管理
    負責人或管理委員會為之，公寓大廈管理條例第十條第二項
    前段固有明文規定，復按管理委員會之職務如下：十一、共
    用部分、約定共用部分及其附屬設施設備之點收及保管，同
    條例第三十六條第十一款亦規定甚詳。原告雖主張依據前揭
    公寓大廈管理條例第十條第二項之規定，上開走道、隔牆及
    電表為共同公用之設施，應由被告管理，且被告亦具管領力
    ，惟按專有部分，是指公寓大廈之一部份，具有使用上之獨
    立性，且為區分所有之標的；共用部分，是指公寓大廈專有
    部分以外之其他部分及不屬於專有之附屬建築物，而供共同
    使用者；約定共用部分，是指公寓大廈專有部分經約定供共
    同使用者，同條例第三條第三款、第四款、第六款有明文規
    定，然查，上開電表既然為西北大樓區分所有權人各戶之電
    表，核其性質自非共用部分或約定共用部分或公共設施，又
    上開走道及隔牆係位於系爭地下室即專有部分之範圍以內，
    依據上述法文之規定，亦非共用部分或者約定共用部分，則
    原告主張被告對上開走道、隔牆與電表有實際上之管領力且
    應為管理，尚非有據。
七、承上所述，原告主張上開走道、隔牆與隔牆上所懸掛之電表
    占用系爭地下室，為被告所設置，或被告縱未設置亦有義務
    予以拆除後將該部分建物返還原告，均難謂有據。再按無法
    律上之原因而受利益，致他人受損害者，應返還其利益，民
    法第一百七十九條前段有明文規定。原告主張被告就上開走
    道、隔牆與電表之設置，應返還原告相當於租金之利益，然
    上開走道、隔牆與電表既然並非被告所設置，被告亦無義務
    將之拆除，則原告雖因上開走道、隔牆與電表占用系爭地下
    室而受有損害，被告亦不因此而受有相當於租金之利益，原
    告主張其對於被告有不當得利返還請求權，為無理由。
八、再查，如附圖二所示C部分之消防泵浦為被告所設置，被告
    亦同意拆除後將該部分建物返還原告，前已述及，則原告此
    部分請求，應為有理由。復按無權占有他人建物，可能獲得
    相當於租金之利益，為社會通常之觀念，此有最高法院六十
    一年台上字第一六九五號判例要旨可參，是原告主張被告就
    上開消防泵浦占用系爭地下室，應負返還相當於租金之不當
    得利之義務，為有理由，應予准許。
九、原告主張西北大樓附近之台北市峨嵋停車場全日優惠月票價
    為四千八百元，已據其提出「公有路外公共停車場查詢作業
    」資料一份為證，又原告主張停車位面積約為三點七八五坪
    ，亦與常情相當，經核每坪即為一千二百六十八元，是原告
    主張以每坪六百元即每平方公尺一百八十一元為標準計算利
    益，應無不當。復按城市地方房屋之租金，以不超過土地及
    其建築物申報總價年息百分之十為限，土地法第九十七條第
    一項固有明文規定，惟按土地法第九十七條之立法意旨為「
    城巿房屋供不應求，為防止房屋所有權人乘機哄抬租金，造
    成居住問題，特設本條限制房屋租金之最高額，超出部分得
    由政府強制減定之，以保護承租人。」，是土地法第九十七
    條限制房屋租金之立法政策係基於居住乃人民生存之基本條
    件，為生存權之內涵，現代福利國家應滿足人民居住之需求
    ，而立法當時之我國經濟環境，城巿房屋供不應求，為保護
    經濟上弱者之承租人，使其能取得適當之居住空間，以避免
    造成居住問題，則該條之規定，應僅限於城巿地方供住宅使
    用之房屋，始有其適用。至營業用房屋，承租人用以營業獲
    取利潤，並非供居住安身，即與人民安居之基本需求及生存
    權之保障無涉，自無立法介入加以限制之必要。又營業用房
    屋類皆座落在商業區，不僅其建造、維修成本及應繳納之稅
    捐高於一般住宅房屋，並享有營業房屋所形成商圈之商業利
    益，自非一般居住用房屋可比。且營業用房屋之承租人原非
    經濟上之弱者，尤以連鎖企業，挾其大資金、巿場優勢，
    已為經濟上之強者，又可獲取相當之利潤，更無立法限制租
    金額之必要；況租屋營業，租金之支出，原屬營業成本之一
    部，倘立法限制租金額，營業利潤並未相對受限，任其享有
    鉅額利潤，要非立法之原意；復就土地法第三章房屋及基地
    之立法結構觀之，土地法第九十四條第一項、第九十六條規
    定所稱之房屋類皆指住宅而言；再我國經濟現屬已開發國家
    ，房屋之供需與往昔不同，營業用房屋租金之多寡，自應本
    諸契約自由之原則，回歸巿場機制，方能促進都巿之更新與
    繁榮。故土地法第九十七條所指房屋，應解為不包括供營業
    使用之房屋，以兼顧租賃雙方之利益，契合本條之立法本旨
    。查系爭地下室現雖閒置，然之前均供他人經營事業而非居
    住使用，此據被告陳述明確，是系爭地下室自不受土地法第
    九十七條之限制，自不待言。則以上述標準即以每平方公尺
    一百八十一元計算，被告就上開消防泵浦占用系爭建物，面
    積為二平方公尺，應給付原告之不當得利，以每平方公尺一
    百八十一元計算，被告應按月給付原告李育志一百二十一元
    （181×2×1/3＝121）（元以下四捨五入），原告李朱于為
    二百四十一元（181×2×2/3＝241）。自原告取得系爭地下
    室所有權起即自八十七年八月一日起至九十八年二月二十八
    日為止，共計一百二十七個月，共計四萬五千九百七十四元
    （181×2×127＝45974），其中原告李育志部分應為一萬五
    千三百二十五元，原告李朱于部分應為三萬零六百四十九元
    。
十、綜上所述，原告請求被告應將如附圖一所示Ａ部分及附圖二
    所示C部分之占有物拆除，並將該占用之建物返還予原告，
    應以其中附圖二所示C部分之消防泵浦部分，為有理由，應
    予准許，其餘部分，為無理由，應予駁回。原告請求被告應
    分別給付原告李育志一十五萬三千二百四十七元及給付原告
    李朱于三十萬六千四百九十三元，並均自起訴狀繕本送達之
    翌日起至清償日止，按週年利率百分之五計算之利息，及被
    告應自九十八年三月一日起至第一項建物返還原告之日止，
    按月給付原告李育志一千二百一十元及給付李朱于二千四百
    一十三元，應以其中被告應給付原告李育志一萬五千三百二
    十五元、給付原告李朱于三萬零六百四十九元，及均自起訴
    狀繕本送達翌日即九十八年四月十四日起至清償日止，按年
    息百分之五計算之利息，及自九十八年三月一日起至被告返
    還上開建物之日起，按月給付原告李育志一百二十一元及原
    告李朱于二百四十一元，為有理由，應予准許，逾此部分，
    為無理由，應予駁回。
十一、兩造均陳明願供擔保請准宣告假執行及免為假執行，就原
      告勝訴部分，經核均無不合，爰分別酌定相當之金額准許
      之。就原告敗訴部分，其假執行之聲請即失所附麗，應併
      予駁回。
十二、本案事證已臻明確，兩造其餘主張與攻擊防禦方法，經核
      均與本案判決結果無影響，爰不一一予以審酌，併予敘明
      。
據上論結，本件原告之訴為一部有理由，一部無理由，依據民事
訴訟法第七十九條前段、第八十五條第一項但書、第三百九十條
第二項、第三百九十二條第二項，判決如主文。
中    華    民    國   100    年    4     月    27    日
                  民事第四庭    法  官  匡偉
以上正本係照原本作成。
如對本判決上訴，須於判決送達後20日內向本院提出上訴狀。如
委任律師提起上訴者，應一併繳納上訴審裁判費。
中    華    民    國   100    年    4     月    27    日
                                書記官  巫玉媛